臺灣高等法院刑事判決　　　　　　　　　九十一年度上訴字第一六八四號
　　上　訴　人
　　即　被　告　乙○○
　　選任辯護人　林俊倩
　　　　　　　　李成功
右上訴人，因偽造文書等案件，不服臺灣基隆地方法院，九十年度訴字第六一七號，
中華民國九十一年四月二十五日第一審判決（起訴案號：臺灣基隆地方法院檢察署八
十九年度偵字第五０七七號）提起上訴，本院判決如左：
    主      文
原判決撤銷。
乙○○連續行使偽造私文書，足以生損害於他人，處有期徒刑壹年，附表所示偽造之
「巨龍營造有限公司」、「范月鳳」印章各一個，及同意書、工程契約移轉簽約簽認
單上偽造之印文及署押均沒收。
    事      實
一、乙○○經營大豪土木包工業，本以永盟營造有限公司（以下簡稱永盟公司）名義
    承攬榮民工程股份有限公司營建事業一部（以下簡稱榮民公司）基隆港西岸港區
    ○○道路西六橋樑西七平面道路工程（下稱：系爭工程）。依永盟公司與榮民公
    司所簽訂之工程契約第二十三條第一項第五款、第三項規定：若永盟公司及其員
    工工作能力薄弱，不勝任、不誠實或不合作，不聽從榮民公司之指示工作者，榮
    民公司得不經催告及任何法律或行政程序，逕行解除契約，將該工程之一部分或
    全部收回自辦或另招商承辦，該契約依前開規定解除時，榮民公司在該工程全部
    完工前不支付永盟公司之應得工款，至該工程榮民公司自辦或另行招商承辦完工
    後，如榮民公司為完成該工程所支付之一切費用，大於永盟公司依約完成可得之
    工款，永盟公司及其連帶保證人應將其差額賠償榮民公司，該金額得自保留款及
    履約保證金扣還，如仍有不足，則由永盟公司及其連帶保證人負責清償。嗣於民
    國八十八年七月間，因永盟公司遭法院查封，乙○○明知其動員施工能力薄弱，
    系爭工程已經無法於限期之八十八年十二月二十日施工完成，而依前開規定，不
    論榮民公司收回自辦或招商承辦，其所增加之費用將由永盟公司及其保證人負擔
    ，乙○○為取回履約保證金及轉嫁其應負擔之損害，竟基於自己不法所有之意圖
    ，向巨龍營造有限公司（以下簡稱巨龍公司，名義上負責人為范月鳳）實際負責
    人甲○○謊稱：其於系爭工程尚有三百多萬元之工程款未領，現因永盟公司遭法
    院查封而無法請款，其已和榮工處之人談妥，只要用巨龍公司名義開發票即可請
    款，並承諾該工程所有事務均由其負責處理，俟工程款核撥後，扣除巨龍公司墊
    付之必要性支出及應繳納之稅金外，盈虧均由其自行負擔，其並承諾不會造成巨
    龍公司任何損失，致使巨龍公司實際負責人甲○○陷於錯誤，而同意以巨龍公司
    名義出面概括承受永盟公司所承包前揭工程之一切權利與義務（含保固責任），
    且由乙○○擔任現場工地負責人，全權處理系爭工程事務。甲○○於八十八年七
    月十六日並代墊履約保證金新台幣一百四十八萬元（已經償還七十四萬元）。乙
    ○○遂於八十八年七月三十一日得以巨龍公司代理人身份參加榮民公司前開工程
    趕工協調會議，同意前開工程由榮民公司收回自辦，若金額超出巨龍公司於榮民
    公司之保留款及履約保證金總額，其不足部分由巨龍公司同意無條件全權負責，
    並在逾越巨龍公司授權範圍之情形下，於不詳之時間及地點，利用不知情之人偽
    刻巨龍公司及其法定代理人范月鳳之印章（未扣案），基於偽造私文書之概括犯
    意先於同年八月十日偽簽巨龍公司及其法定代理人范月鳳之名義並偽蓋前開之印
    章於同意書上，足生損害於巨龍公司及范月鳳。另於八十八年八月二十七日持上
    開偽刻印章在榮民公司辦公處台北縣板橋市○○路○段二六五巷三之一號辦理，
    基隆港兩岸港區○○道路西六橋樑七平面道路工程之契約移轉簽認單予以偽造「
    巨龍營造有限公司」「范月鳳」印文，並簽署立同意書人「巨龍營造有限公司」
    負責人「范月鳳」足以生損害於巨龍公司及范月鳳暨榮民公司。刻意隱瞞前揭工
    程業經榮民公司收回自辦之事實，乙○○及永盟公司因而免除賠償責任之不法利
    益其計三百九十萬八千零四十六元。嗣榮民公司於八十九年四月六日發函沒收保
    證金要求巨龍公司撥付履約保證金一百四十八萬元，甲○○始悉前情。
二、案經被害人巨龍公司法定代理人范月鳳訴由台灣基隆地方法院檢察署檢察官偵查
    起訴。
    理      由
一、右開事實訊據上訴人即被告乙○○矢口否認有盜刻印章偽造私文書之犯行，惟供
    承得巨龍公司代理人甲○○同意借牌，其確有承諾如有任何虧損其會負擔，於八
    十八年七月三十一日趕工協調會議中確有同意工程由榮民公司收回自辦，隨後有
    辦理工程契約移轉簽認手續等事實。並辯稱：「永盟公司原繳交之一四八萬元保
    證金均已經撥至告訴人戶頭，再由告訴人提領後商借，被告已經陸續清償七十四
    萬元。同意書雖為其所寫，但印章卻是其拿回公司給會計小姐（林玉娟）蓋的，
    甲○○先以電話問我意見後說同意書其會寄在公司，要其向公司小姐拿。被告願
    意承擔巨龍公司所受損失，是被告應無意將永盟公司或個人所遭受之損害轉嫁給
    告訴人，且願意吸收並同意分期償還巨龍公司」云云。
二、經查：
  (一)證人即巨龍公司前會計林玉娟於原審調查時具結證稱：「公司僅有一套印鑑章，
    甲○○均自己蓋用公司的印鑑章，並未授權其可不經報備而自己蓋用公司的印鑑
    章。其未見過偵卷第九頁的同意書，且同意書上的公司印章並非公司的印鑑章。
    偵卷第七頁文件上的印章均為公司的印鑑章，因為印鑑章上的線條均比較細」等
    語（詳見原審九十一年一月十日訊問筆錄）；參諸被告與告訴人范月鳳均一致供
    陳巨龍公司之大小章並未交由被告保管，顯然被告盜蓋巨龍公司大小章之可能性
    不高。又原審就前開同意書上巨龍公司大小章之印文與范月鳳提出之巨龍公司真
    正之印鑑章印文二者，函請內政部警政署刑事警察局鑑定結果，認為「同意書上
    「范月鳳」印文與筆錄上「范月鳳」印文不相符；另同意書上「巨龍營造有限公
    司」印文欠清晰，歉難認定。」等情，有內政部警政署刑事警察局九十一年三月
    十二日刑鑑字第○九一○○四五八○○號鑑驗通知書附卷可查，本院為期慎重將
    工程契約移轉簽認單原本，與刑事陳報狀呈巨龍公司及法定代理人印鑑所蓋印文
    送法務部調查局鑑定，茲准該局九十一年九月三十日調科二字第０九一００六一
    四五八０號送鑑定通知書，鑑定結果印文不符。可證工程契約移轉簽認單之「巨
    龍營造有限公司」「范月鳳」之印文與印鑑章不符，則同意書及工程契約移轉簽
    認單上之巨龍公司及范月鳳之印文均出於偽造應可認定，被告所辯其拿給會計小
    姐蓋章云云，顯無可採，告訴代理人甲○○於本院指陳：同意工程由榮民公司收
    回自辦，伊根本不知情，並確未看過同意書內容，亦無與被告一同至榮民公司辦
    理工程契約移轉簽認手續，如有何以簽認單未蓋用公司之印鑑章？尤證被告所辯
    純為卸責之詞。
  (二)被告於檢察官偵查時供述：「其向基隆分行申請了一百四十八萬元履約保證書，
    然後再以該保證書換回永盟公司先前繳交的履約保證金、因為我捨不得先前墊付
    的押標金，所以才於八十八年八月二十七日與告訴代理人去辦移轉簽認手續」等
    情（詳見偵卷第三九、一一七頁），然而被告卻告知告訴代理人，其已和榮工處
    的人洽談妥當，只要用巨龍公司名義開發票即可請款，告訴代理人僅需將一百四
    十八萬元押進去，被告即可將原來永盟公司的一百多萬元的押標金領出還告訴代
    理人，惟被告卻未將前揭押標金領出還給告訴代理人，反而將前開押標金存入告
    訴代理人戶頭後隨即領出，僅事後償還七十四萬元（詳見被告於本院所提證物二
    、三），是被告為求領回其先前繳付之押標金而對告訴代理人施用詐術之事實，
    應堪認定。又前開同意書既屬被告所偽造，告訴代理人亦未曾見過，則告訴代理
    人當不知被告已於同年月十日代表巨龍公司出席參加趕工協調會議時同意榮民公
    司收回自辦前開工程之事實。且依系爭工程合約第二十三條第一項第五款、第三
    三項規定：如榮民公司為完成該工程所支付之一切費用，大於被告依約完成可得
    之工程款，而該不足金額自保留款及履約保證金扣還，如仍有不足時，巨龍公司
    即必須全額負擔，在此種情形下，巨龍公司若知前情，自不可能仍同意承受該工
    程，而將被告與永盟公司應負擔之損失轉由巨龍公司承擔之理，顯見被告係消極
    地隱瞞此一重要事項，是被告為將永盟公司所應承擔之損失轉嫁與巨龍公司而對
    告訴代理人施用詐術，刻意隱瞞其已經同意榮民公司收回自辦系爭工程之事實，
    亦堪以認定，因此被告辯稱其於與告訴代理人共同到榮民公司辦理移轉簽認手續
    時，已經先跟告訴代理人講過，告訴代理人亦知悉剩餘工程已同意由榮民公司收
    回自辦云云，核與事實不符。末查，被告係為取回押標金才找巨龍公司承接系爭
    工程，且被告與告訴代理人甲○○至榮民公司辦理工程契約移轉手續，在手續完
    成後即發生契約主體變更之法律效力，使原應由永盟公司及被告應負擔之損失全
    數轉嫁於巨龍公司，被告具有不法所有之意圖，亦洵堪認定。
  (三)此外又有偽造之由榮民公司營建一部收回自辦之同意書，工程契約移轉簽認單（
    均影本，原本在榮民公司）各一份附偵查卷九至十一頁可稽，被告偽造前開同意
    書（親筆）並在工程契約移轉簽認單加蓋偽造之巨龍公司、負責人范月鳳之印文
    ，致使巨龍公司依規定負擔榮民公司自辦所增加之費用，足以生損害於巨龍公司
    及榮民公司管理上之正確性，事證已足被告所辯均不足採信，犯行洵堪認定。
三、核被告乙○○所為，係犯刑法第二百十六條、第二百十條行使偽造私文書罪、第
    三百三十九條第二項詐欺得利罪。其偽造印章後加以蓋用，只成立偽造印文罪；
    其偽造署押及偽造印章、印文，為偽造私文書罪之部分行為，應為偽造私文書犯
    行所吸收；又偽造文書之低度行為應為行使之高度行為所吸收，均不另論罪。被
    告所犯前開二罪間，有方法、結果之牽連關係，應依刑法第五十五條規定從一重
    之行使偽造私文書處斷。又被告先後二次偽造私文書時間緊接，犯罪構成要件相
    同，顯基於概括之犯意為之，應依連續犯之例論以一罪並加重其刑又被告係利用
    不知情之人偽造「巨龍公司」、「范月鳳」之印章係間接正犯公訴人誤認係盜蓋
    前開印章，尚有未洽併此敘明。
四、原審對被告論罪固非無見惟查：工程契約移轉簽認單等文件亦係被告所偽造原判
    決未予論究公訴人認該部分係告訴人同意辦理，然經鑑定結果證實出於偽造，此
    部分與偽造同意書均為連續犯事實之一部分，自應併予審究。被告上訴意旨否認
    犯罪殊乏可取然原判決已有可議，自應撤銷改判。審酌被告犯罪之動機、目的在
    避免已身利益損失，竟利用同行之信任關係遂其詐欺之犯行，造成巨龍公司及榮
    工處工程進度延誤等危害，犯罪猶狡辯犯行等情狀量處如主文所示之刑示懲。附
    表所載偽造之印文署押及偽刻之印章不問屬於犯人與否均應併予宣告沒收。
據上論斷，應依刑事訴訟法第三百六十九條第一項前段，第三百六十四條，第二百九
十九條第一項前段、刑法第五十六條，第二百十六條，第二百十條，第三百三十九條
第二項，第五十五條，第二百十九條、罰金罰鍰提高標準條例第一條前段，判決如主
文。
本案經檢察官吳國南到庭執行職務。
中      華      民      國    九十一    年      十      月    二十三    日
                              臺灣高等法院刑事第十八庭
                                  審判長法  官  吳      敦
                                        法  官  劉  慧  芬
                                        法  官  吳  明  峰
右正本證明與原本無異。
如不服本判決應於收受送達後十日內向本院提出上訴書狀，其未敘述上訴之理由者並
得於提起上訴後十日內向本院補提理由書（均須按他造當事人之人數附繕本）。
                                        書記官  李  華  安
中      華      民      國    九十一    年      十      月    二十五    日
附錄：本案論罪科刑法條全文
刑法第二百十條：
偽造、變造私文書，足以生損害於公眾或他人者，處五年以下有期刑。
刑法第二百十六條：
行使第二百十條至第二百十五條之文書者，依偽造、變造文書或登載不實事項或使登
載不實事項之規定處斷。
刑法第三百三十九條第二項：
以前項方法得財產上不法之利益或使第三人得之者，亦同。
附表：
一、偽刻之「巨龍營造有限公司」、「范月鳳」印章各壹個。
二、民國八十八年八月十日同意書上偽造之「巨龍營造有限公司」、「范月鳳」印文
    及署押各壹枚。
三、民國八十八年八月二十七日工程契約移轉簽認單上偽造之「巨龍營造有限公司」
    署押、印文、「范月鳳」印文各一枚。
